臺灣高等法院刑事判決
111年度上訴字第2700號
上  訴  人  臺灣桃園地方檢察署檢察官
被      告  陳彥宇


上列上訴人因被告違反洗錢防制法等案件，不服臺灣桃園地方法
院111年度金訴字第46號，中華民國111年5月30日第一審判決（
聲請簡易判決處刑案號：臺灣桃園地方檢察署110年度偵字第417
74號、第42773號；移送併辦：臺灣新北地方檢察署111年度偵字
第23827號、臺灣桃園地方檢察署111年度偵字第25717號），提
起上訴，本院判決如下：
    主  文
原判決撤銷。
陳彥宇幫助犯洗錢防制法第十四條第一項之洗錢罪，處有期徒刑
參月，併科罰金新臺幣參萬元，罰金如易服勞役，以新臺幣壹仟
元折算壹日。
    事  實
一、陳彥宇可預見他人無正當理由收取金融帳戶之存摺、提款卡
    及密碼，依一般社會生活之通常經驗，此金融帳戶恐淪為詐
    欺等財產犯罪之工具，且可預見將自己帳戶之金融卡、密碼
    提供予他人使用，可能幫助掩飾或隱匿他人因犯罪所得財物
    ，致使被害人及警方追查無門，卻仍不違背其本意，基於幫
    助他人犯詐欺取財罪、洗錢罪之不確定故意，於民國110年8
    月25日下午6時30分許，在新北市○○區○○路000巷0號超商外
    ，將其所有郵局帳號00000000000000號帳戶（下稱郵局帳戶
    ）、台新銀行帳號00000000000000號帳戶（下稱台新銀行帳
    戶）之提款卡提供予王鑫吉（所涉犯行由檢察官另案偵辦中
    ），再以通訊軟體LINE，將上開帳戶提款卡密碼告知真實姓
    名年籍不詳、暱稱「Mr. Wu」之人（下稱「Mr. Wu」）。嗣
    王鑫吉及「Mr. Wu」所屬詐欺集團成員取得上開帳戶之提款
    卡及密碼後，意圖為自己不法所有，基於詐欺取財、洗錢之
    犯意，向如附表「告訴人」欄所示之人施用詐術，使渠等陷
    於錯誤，依指示將款項匯至前開帳戶，旋遭詐欺集團成員提
    領一空（遭詐騙經過、匯款時間、金額及帳戶均詳如附表所
    示）。
二、案經許雅君、涂柔婕、許靖鈺訴由新北市政府警察局板橋分
    局報告臺灣桃園地方檢察署（下稱桃園地檢署）；李茂昌訴
    由臺東縣警察局大武分局報告臺灣新北地方檢察署（下稱新
    北地檢署）檢察官偵查後起訴。
    理  由
壹、證據能力方面：
一、按被告以外之人於審判外之言詞或書面陳述，除法律另有規
    定者外，不得作為證據。又被告以外之人於審判外之陳述，
    雖不符合刑事訴訟法第159條之1至第159條之4之規定，但經
    當事人於審判程序同意作為證據，法院審酌該言詞陳述或書
    面陳述作成時之情況，認為適當者，亦得為證據，刑事訴訟
    法第159條第1項及第159條之5第1項分別定有明文。本判決
    下列所引用被告陳彥宇（下稱被告）以外之人於審判外之陳
    述，雖屬傳聞證據，惟檢察官及被告於本院審理時，已明示
    同意此部分供述證據具有證據能力，同意作為本案判決基礎
    （見本院卷第117頁），依刑事訴訟法第159條之5第1項規定
    ，認前揭證據資料自應有證據能力，先予敘明。
二、至於本判決所引用之非供述證據部分，與本案均有關連性，
    亦無證據證明係實施刑事訴訟程序之公務員以不法方式所取
    得，依刑事訴訟法第158條之4之反面解釋，當有證據能力。
貳、實體方面：
一、訊據被告固坦承有提供郵局及台新銀行帳戶提款卡予王鑫吉
    ，並以LINE告知「Mr. Wu」提款卡密碼，惟矢口否認有何幫
    助詐欺取財或幫助洗錢之犯行，辯稱：我是因為要申請貸款
    才會依對方指示提供帳戶提款卡、密碼，讓他們試試看帳戶
    是否正常，我不知道對方是詐欺集團云云。經查：
  ㈠被告於上開時間、地點，將其所有郵局帳戶、台新銀行帳戶
    之提款卡提供予王鑫吉，再以LINE將上開帳戶提款卡密碼告
    知「Mr. Wu」等情，業據被告坦承不諱（見桃園地檢署110
    年度偵字第41774號卷〈下稱偵字第41774號卷〉第8頁至第10
    頁、第97頁至第98頁、臺灣桃園地方法院111年度金訴字第4
    6號卷〈下稱金訴卷〉第52頁、第126頁、本院卷第122頁），
    核與證人王鑫吉之證述大致相符（見金訴卷第111頁至第114
    頁）。又王鑫吉及「Mr. Wu」所屬詐欺集團成員取得上開帳
    戶之提款卡及密碼後，向如附表「告訴人」欄所示之人施用
    詐術，使渠等陷於錯誤，依指示將款項匯至郵局帳戶、台新
    銀行帳戶，旋遭提領一空乙情，另如附表「證據及頁碼」欄
    所示之證據在卷可稽，上開事實之客觀部分自均堪認定。
　㈡被告主觀上有幫助詐欺取財、幫助洗錢之不確定故意，說明
    如下：
　⒈按刑法上之故意，非僅指直接故意，尚包含不確定故意（即
    未必故意、間接故意），而所謂不確定故意，係指行為人對
    於構成犯罪之事實，預見其發生而其發生並不違背其本意者
    ，刑法第13條第2項定有明文。次按金融帳戶涉及個人財產
    信用，具有強烈屬人性，倘無特殊情由，一般均妥為保管帳
    戶資料，實無輕易提供給他人使用之理，且申請金融帳戶並
    無特殊資格之限制，利用他人帳戶從事詐欺犯罪、收受及移
    轉詐得贓款以掩飾或隱匿犯罪、避免檢警查緝者，經常為媒
    體所報導披露，乃依一般社會生活之通常經驗即可輕易預見
    者，是倘無正當理由而刻意使用他人帳戶，依一般社會生活
    經驗及常識，極易判斷係為藉此躲避遭偵查機關循線追查之
    目的而為，當可產生與不法犯罪目的相關之合理懷疑。另無
    論自行或委請他人申辦融資貸款，衡情通常需要檢附在職證
    明、身分證明、財力所得或擔保品之證明文件等資料，經徵
    信審核通過後，再辦理對保等手續，其後始行撥款；縱有瞭
    解撥款或還款帳戶之必要，至多亦僅須影印存摺封面或告知
    金融機構名稱、戶名及帳號以供查核即可，無庸於申請時提
    供帳戶存摺、提款卡甚至密碼。再辦理貸款涉及金錢往來，
    申請人若非親自辦理，理應委請熟識或信賴之人代為辦理，
    若委請代辦公司，亦應知悉該公司承辦人員之真實姓名、地
    址、聯絡方式，以避免將來貸款金額遭他人所侵吞，凡此均
    為眾所周知之事實。查被告於行為時為年約28歲之成年人，
    自述為高職畢業之教育程度（見本院卷第123頁），案發時
    擔任保全，目前擔任拖吊場司機，從事道路救援工作，開立
    台新銀行帳戶及郵局帳戶都是為薪轉使用（見新北地檢署11
    1年度偵字第13047號卷〈下稱偵字第13047號卷〉第10頁、第9
    7頁、金訴卷第126頁、本院卷第123頁），足見被告有相當
    之智識程度與社會歷練，亦非毫無使用金融帳戶之經驗，對
    於上情自難諉為不知。
　⒉參以被告供承：我上網查詢申請貸款的服務後，加入網頁上
    的LINE，暱稱「Mr. Wu」的代辦人員跟我說要先把證件拍照
    給他，我就拍了我的身分證跟健保卡給他，後來他要我提供
    提款卡或存摺，當作比較容易審核通過貸款的條件，我就先
    拍照給他，接著他都在跟我談利率跟貸款金額的事情，我就
    相信他要把卡片跟密碼給他，我於110年8月25日下午6時30
    分左右把卡片給他後，110年8月26日至28日有多筆不明款項
    進出，他說是為了讓薪轉證明比較好看，要我不要擔心，我
    也相信了，後來我覺得有異狀，警方表示要報案走司法流程
    ，我怕沒有證據可以告他們，還在想辦法蒐證的時候，就接
    到警察通知說找到人了，我不知道「Mr. Wu」及向我收取提
    款卡之業務人員的年籍資料及聯絡方式，也沒見過該業務人
    員交給我的物品保管合約書中的「蔡仁欽」等語（見偵字第
    41774號卷第8頁至第11頁），佐以被告與「Mr. Wu」間之LI
    NE對話紀錄（見偵字第41774號卷第35頁至第45頁），可知
    被告申辦貸款時僅提供其身分證、健保卡及前開帳戶存摺及
    提款卡照片，並未提供足徵證明其還款能力之資料，此已與
    前述一般辦理貸款之流程相違。
　⒊又被告提供上開帳戶提款卡及密碼前，「Mr. Wu」即有提及
    「需要20趴，比如借新臺幣（下同）10萬需要有2萬的存款
    餘額」、「有些客戶沒有存款，我們公司可以幫做優質，但
    是一般我們不建議這樣做」、「因為我們是無抵押無擔保的
    借貸，需要你有一定比例的存款，銀行開了財力證明後，金
    主直接撥款」、「需要有一定比例的存款，公司會對接銀行
    行員幫做財力證明」、「先生，如果您真的急需用錢，那我
    們只能走另一個方案了，就是我們幫你包裝」、「但是這個
    是需要大概三天左右週期哦，但是保證能下款」、「如果可
    以的話，我就安排業務員上門找你簽合約拿卡片回來財務幫
    你做」（見偵字第41774號卷第36頁、第38頁），而被告在
    知悉其所提供之帳戶可能會有不明款項進出之情形下，僅在
    意可貸款之額度及何時能貸得款項，對於對方指示之內容未
    多做質疑，亦未就對方公司之實際營業處所、與其聯繫之公
    司人員真實姓名年籍資料等節詳加詢問、查證，即在無任何
    可資信任之基礎下，逕自提供前開帳戶提款卡及密碼予對方
    ；被告於提供前開帳戶提款卡及密碼後，於「Mr. Wu」告知
    「這幾天財務會往你卡裡打錢，這個沒關係的，你知道就好
    」、「一般很快就會轉出來的，因為財務要循環用，為的就
    是給你做流水、包裝」、「財務在做阿，沒什麼問題阿」、
    「在給你做薪轉，資金流」等語時（見偵字第41774號卷第4
    1頁至第43頁），亦僅回覆「重點不要把我這兩張卡變警示
    帳戶就好了」等語（見偵字第41774號卷第42頁），對於進
    出其帳戶之款項來源毫不在意，顯見被告應可預見其帳戶可
    能遭詐欺集團使用供不明來源款項進出，並將隱藏各帳戶金
    流之真正來源、去向等節，且其發生並不違背其本意甚明。
　⒋是以，被告主觀上既可預見「Mr. Wu」要求提供之提款卡及
    密碼恐遭作為取款、洗錢工具等非法用途，藉此製造金流斷
    點而隱匿犯罪所得去向，致執法機關難以追查該等贓款流向
    ，竟仍選擇漠視他人因其交付帳戶提款卡及密碼之行為，致
    生財產上損害，且其金融帳戶淪為洗錢工具，而供不明人士
    藉以遮斷金流軌跡，隱匿犯罪所得之真正去向，以逃避國家
    追訴、處罰之可能性，執意將交付上開帳戶提款卡及密碼，
    而對他人持以犯罪採取消極容任而不違背其本意之態度，足
    見被告於主觀上確有幫助詐欺取財、幫助洗錢之不確定故意
    。
　㈢綜此，本案事證明確，被告犯行已堪認定，應依法論科。
二、論罪科刑部分：
  ㈠按刑法第30條之幫助犯，係以行為人主觀上有幫助故意，客
    觀上有幫助行為，即對於犯罪與正犯有共同認識，而以幫助
    意思，對於正犯資以助力，但未參與實行犯罪之行為者而言
    。幫助犯之故意，除需有認識其行為足以幫助他人實現故意
    不法構成要件之「幫助故意」外，尚需具備幫助他人實現該
    特定不法構成要件之「幫助既遂故意」，惟行為人只要概略
    認識該特定犯罪之不法內涵即可，無庸過於瞭解正犯行為之
    細節或具體內容。此即學理上所謂幫助犯之「雙重故意」。
    金融帳戶乃個人理財工具，依我國現狀，申設金融帳戶並無
    任何特殊限制，且可於不同之金融機構申請多數帳戶使用，
    是依一般人之社會通念，若見他人不以自己名義申請帳戶，
    反而收購或借用別人之金融帳戶以供使用，並要求提供提款
    卡及告知密碼，則提供金融帳戶者主觀上如認識該帳戶可能
    作為對方收受、提領特定犯罪所得使用，對方提領後會產生
    遮斷金流以逃避國家追訴、處罰之效果，仍基於幫助之犯意
    ，而提供該帳戶之提款卡及密碼，以利洗錢實行，仍可成立
    一般洗錢罪之幫助犯（最高法院108年度台上大字第3101號
    裁定意旨參照）。被告基於幫助收受詐欺所得及掩飾、隱匿
    詐欺所得之不確定故意，交付郵局及台新銀行帳戶之提款卡
    及密碼予他人，其主觀上可預見其所提供之上開金融帳戶可
    能作為對方犯詐欺罪而收受、取得特定犯罪所得使用，並因
    此遮斷金流而逃避追緝，是核被告所為，係犯刑法第30條、
    第339條第1項之幫助詐欺取財罪，及刑法第30條、洗錢防制
    法第14條第1項之幫助一般洗錢罪。
　㈡新北地檢署檢察官111年度偵字第23827號移送併辦意旨書及
    桃園地檢署檢察官111年度偵字第25717號移送併辦意旨書（
    見本院卷第39頁至第41頁、第107頁至第109頁）移送併辦部
    分，與業經聲請簡易判決處刑部分具有想像競合犯之裁判上
    一罪關係，為聲請簡易判決處刑效力所及，本院自均得併予
    審理。
　㈢被告以一提供郵局及台新銀行帳戶予詐欺集團成員之幫助行
    為，助使詐欺集團成員成功詐騙如附表所示之告訴人，並掩
    飾、隱匿該特定詐欺犯罪所得之去向及所在，係以一行為同
    時觸犯數罪名，為想像競合犯，應依刑法第55條之規定，從
    一重之幫助一般洗錢罪處斷。　　
　㈣被告以幫助之意思，參與構成要件以外之行為，為幫助犯，
    爰依刑法第30條第2項之規定，依正犯之刑減輕之。
三、撤銷改判之理由：　　
　㈠本案被告所為，應構成前開各罪，並從一重之幫助一般洗錢
    罪論處，業經本院論述如前，原審未察，遽為被告無罪之諭
    知，尚有未恰。檢察官上訴指摘原判決諭知無罪不當，請求
    撤銷改判，為有理由。
　㈡爰以行為人之責任為基礎，審酌被告於行為時為年約28歲之
    成年人，應有相當之智識能力可判斷如將所有之金融帳戶提
    款卡及密碼交付予他人，他人將有用以為詐騙犯行之高度可
    能，卻猶交付之，使如附表所示無辜之告訴人因遭詐欺集團
    詐騙，分別匯款如附表所示之金額至被告所交付之郵局及台
    新銀行帳戶，而受有金錢上之損失，其所為實已助長詐騙財
    產犯罪之風氣，且使執法人員難以追查詐騙人士之真實身分
    ，導致犯罪橫行，自有不該，且犯後未見悔悟之意，復未賠
    償如附表所示之告訴人，致渠等損害未獲任何填補，兼衡被
    告自陳之教育程度及家庭經濟生活狀況（見本院卷第123頁
    ）等一切情狀，就其所為犯行量處如主文第2項所示之刑，
    及就併科罰金部分諭知易服勞役之折算標準，以示懲儆。　
　㈢按洗錢防制法第18條第1項前段規定「犯第14條之罪，其所移
    轉、變更、掩飾、隱匿、收受、取得、持有、使用之財物或
    財產上利益，沒收之」，係採義務沒收主義，只要合於前述
    規定，法院即應為相關沒收之諭知。然該洗錢行為之標的，
    是否限於行為人實際支配所有者始得宣告沒收，法無明文。
    惟該條並未規定「不問屬於犯罪行為人與否均沒收」，回歸
    刑法沒收章節所規定之原則，自仍以屬於被告所有者為限，
    始應予沒收。被告提供郵局及台新銀行帳戶提款卡及密碼為
    身分不明之人支配使用期間，如附表所示告訴人匯入受騙款
    項後，隨即遭不詳之人提領一空，業如前述，已難認被告可
    實際支配上開匯入之受騙款項，卷內復無證據被告有因本案
    犯行獲得現金或任何利益，即不予就其幫助掩飾隱匿之財物
    部分宣告沒收或追徵。
據上論斷，應依刑事訴訟法第369條第1項前段、第364條、第299
條第1項前段，判決如主文。
本案經檢察官李允煉、許振榕提起公訴，檢察官施韋銘提起上訴
，檢察官黃筵銘、許振榕移送併辦，檢察官洪淑姿到庭執行職務
。
中　　華　　民　　國　　111 　年　　12　　月　　14　　日
                  刑事第四庭  審判長法　官  林柏泓
                                    法　官  吳元曜
                                    法　官  羅郁婷
以上正本證明與原本無異。
如不服本判決，應於收受送達後20日內向本院提出上訴書狀，其
未敘述上訴之理由者並得於提起上訴後20日內向本院補提理由書
（均須按他造當事人之人數附繕本）「切勿逕送上級法院」。
                                    書記官  蔡易霖
中　　華　　民　　國　　111 　年　　12　　月　　14　　日
附錄：本案論罪科刑法條全文
中華民國刑法第30條
幫助他人實行犯罪行為者，為幫助犯。雖他人不知幫助之情者，
亦同。
幫助犯之處罰，得按正犯之刑減輕之。
中華民國刑法第339條
意圖為自己或第三人不法之所有，以詐術使人將本人或第三人之
物交付者，處5年以下有期徒刑、拘役或科或併科50萬元以下罰
金。
以前項方法得財產上不法之利益或使第三人得之者，亦同。
前二項之未遂犯罰之。

洗錢防制法第14條
有第二條各款所列洗錢行為者，處7年以下有期徒刑，併科新臺
幣5百萬元以下罰金。
前項之未遂犯罰之。
前二項情形，不得科以超過其特定犯罪所定最重本刑之刑。

附表
編號 告訴人  遭詐騙經過 匯款時間、金額（新臺幣）、帳戶 證據名稱及頁碼  1 許雅君 詐欺集團成員於110年8月25日下午2時15分許，假冒友人致電佯稱要借款云云，使許雅君陷於錯誤，以自動櫃員機轉帳之方式，轉帳至右列帳戶。 110年8月27日上午11時58分許，轉帳3萬元至郵局帳戶。 ①許雅君之證述（見偵字第41774號卷第15頁至第16頁）。 ②許雅君提供之網銀匯款擷圖、通訊對話紀錄擷圖（見偵字第41774號卷第51頁至第55頁）。 ③郵局帳戶交易明細（見偵字第41774號卷第27頁）。  2 涂柔婕 詐欺集團成員於110年8月25日下午3時40分許，假冒姪子致電佯稱要借款云云，使涂柔婕陷於錯誤，委由他人以臨櫃匯款之方式，匯款至右列帳戶。 ①110年8月26日下午1時31分許，匯款15萬元至台新銀行帳戶。 ②110年8月26日下午1時32分許，匯款18萬元至郵局帳戶。  ①涂柔婕之證述（見桃園地檢署110年度偵字第42773號卷〈下稱偵字第42773號卷〉第15頁至第16頁）。 ②涂柔婕提供之通訊對話紀錄擷圖、匯款申請書（偵字第42773號卷第17頁至第27頁）。 ③台新銀行帳戶交易明細（見偵字第42773號卷第33頁）。 ④郵局帳戶交易明細（見偵字第42773號卷第39頁）。   3 李茂昌 （併辦） 詐欺集團成員於110年8月26日上午9時56分許，假冒姪子致電佯稱要借款云云，使李茂昌陷於錯誤，以網路銀行轉帳之方式，轉帳至右列帳戶。  110年8月27日上午下午5時30分許，轉帳3萬元至台新銀行帳戶。 ①李茂昌之證述（見偵字第13047號卷第17頁至第18頁）。 ②李茂昌提供之合作金庫帳戶存摺及內頁交易明細（偵字第13047號卷第43頁至第47頁）。 ③台新銀行帳戶交易明細（見偵字第13047號卷第101頁）。 4 許靖鈺 （併辦） 詐欺集團成員於110年8月28日某時，假冒東森購物電商客服致電佯稱要解除錯誤設定云云，使許靖鈺陷於錯誤，以自動櫃員機轉帳及存款之方式，轉帳及存款至右列帳戶。 ①110年8月28日下午4時38分許，轉帳2萬9987元至台新銀行帳戶。 ②110年8月28日下午4時40分許，轉帳2萬9987元至台新銀行帳戶。 ③110年8月28日下午4時50分許，存款1000元至台新銀行帳戶。 ④110年8月28日下午4時53分許，存款1000元至台新銀行帳戶。   ①許靖鈺之證述（見桃園地檢署111年度偵字第293號卷〈下稱偵字第293號卷〉第19頁至第27頁）。 ②許靖鈺提供之轉帳及存款證明（偵字第293號卷第57頁至第59頁）。 ③台新銀行帳戶交易明細（見偵字第293號卷第33頁至第34頁）。